臺灣臺北地方法院刑事判決　　　　　　　98年度訴字第1582號
公　訴　人　臺灣臺北地方法院檢察署檢察官
被　　　告　翁灝翔
公設辯護人　曾德榮辯護人
上列被告因偽造文書等案件，經檢察官提起公訴（98年度撤緩偵
字第178號），本院判決如下：
    主  文
翁灝翔所犯如附表所示之罪，各處如附表「罪名及應處刑罰」欄
所示之刑（含主刑及應沒收之物）。應執行有期徒刑肆年，如附
表應沒收之物欄所示之物均沒收。
其餘被訴部分無罪。
    事  實
一、翁灝翔曾因偽造文書案件，經判處有期徒刑6月確定（本院
    89年訴字第545號、臺灣高等法院92年上更一字第483號），
    於93年6月4日易科罰金執行完畢。其於94年7月間進入聯邦
    商業銀行股份有限公司（下稱聯邦銀行）東門分行擔任房屋
    貸款業務人員，其因業務往來之機識，結識代書張祈祥（由
    檢察官另發布通緝）、陳世益（業已死亡）及真實姓名年籍
    不詳之成年男子綽號「小陳」（或稱陳文祥）之代書，於95
    年7月至96年2月間，竟意圖為自己及第三人不法利益、意圖
    為自己不法所有及基於行使偽造（變造）私文書之犯意聯絡
    ，由代書持偽造或變造之不動產買賣合約書及利用貸款戶或
    人頭戶，藉聯邦銀行所推出三大仲介專案貸款授權由分行自
    行辦理估價、無庸經總行進行鑑價之程序漏洞，以偽造買賣
    契約書，變更買方姓名、買賣價格（遠高於成交金額）及付
    款金額等不動產買賣合約書，其中部分貸款並偽造銀行貸款
    申請書，持以向聯邦銀行辦理明顯高於房屋市價之高額房屋
    貸款，使聯邦銀行陷於錯誤，誤以為該等交易標的物具有偽
    造契約書上所載之客觀價值，分別貸予房屋貸款，翁灝翔藉
    此取得貸款或向貸款戶收取高額之手續費以為獲利。渠等所
    為行為如下：
 (一).賴國強（業經本院以99年度訴字第955號判決）經人介紹得
    知翁灝翔及「小陳」欲利用聯邦銀行所推出信義房屋仲介股
    份有限公司（下稱信義房屋公司）之專案貸款授權由分行自
    行辦理估價，無庸經總行進行鑑價之便，與翁灝翔、「小陳
    」基於犯意聯絡，以約20萬元之代價同意擔任人頭，於95
    年10月5日以380萬元向林玉菜購買位在臺北市中山區○○○
    路○段54號4樓之4房屋並簽立不動產買賣合約書後，由「小
    陳」將上開合約書之買賣價金變更為505萬元，並由翁灝翔
    於95年10月6日其業務上製作之聯邦銀行不動產鑑估報告書
    上，將房屋價值高估為506萬2,700元之不實登載，持向聯邦
    銀行申請貸款400萬元，致使聯邦銀行陷於錯誤，誤以為上
    開房地客觀上具有該價值，而於95年10月24日同意貸款400
    萬元並核撥至賴國強帳戶內，足生損害於林玉菜及聯邦銀行
    對客戶信用評估之正確性。
 (二).翁灝翔與「小陳」於95年10月間利用人頭黃家洋之名義，先
    於95年10月20日以283萬元向楊心華購買林森北路259巷9號5
    樓之13房地，之後利用不知情之徐純嬌（經臺灣臺北地方法
    院檢察署檢察官以98年度偵字第18953號為不起訴處分）擔
    任人頭於95年11月7日將該屋過戶於徐純嬌名下，並於95年
    10月17日冒用徐純嬌、楊心華名義偽造乙份買賣價金為450
    萬元之不動產買賣合約書，及偽造徐純嬌名義之貸款申請書
    、借款契約書，並由翁灝翔於同日在其業務上製作之聯邦銀
    行不動產鑑估報告書上，作房屋價445萬5354元之不實登載
    ，持向聯邦銀行申請貸款400萬元，致使聯邦銀行陷於錯誤
    ，誤以為上開房地客觀上具有該價值，而於95年11月8日同
    意貸款400萬元並核撥至徐純嬌帳戶內，足生損害於楊心華
    、徐純嬌及聯邦銀行對客戶信用評估之正確性。
 (三).黃家洋（業經本院以99年度訴字第955號判決）經「小陳」
    介紹得知聯邦銀行東門分行之房貸業務人員翁灝翔欲利用聯
    邦銀行所推出信義房屋公司之專案貸款授權由分行自行辦理
    估價，無庸經總行進行鑑價之便，與翁灝翔、「小陳」基於
    犯意聯絡，以約20萬元之代價同意擔任人頭，於95年11月27
    日以240萬元向湯金玉購買位在臺北市○○○路○段70號8樓
    之3房屋並簽立不動產買賣合約書後，由「小陳」於不詳時
    、地委託不詳刻印業者偽刻「湯金玉」之印章壹顆，於95
    年11月27日後、95年12月11日前某日偽造賣方「湯金玉」之
    簽名及印文於不動產買賣合約書，填載買賣金額為510萬元
    ，而偽造完成該私文書，並由翁灝翔於95年12月11日在其業
    務上製作之聯邦銀行不動產鑑估報告書上，將房屋價值高估
    為445萬2,614元之不實登載，持向聯邦銀行申請貸持向聯邦
    銀行申請貸款400萬元，致使聯邦銀行陷於錯誤，誤以為上
    開房地客觀上具有該價值，而於95年12月15日同意貸款400
    萬元並核撥至黃家洋之帳戶內，足生損害於湯金玉及聯邦銀
    行對客戶信用評估之正確性。
 (四).劉春福（業經本院以99年度訴字第955號判決）因積欠盧文
    凱債務，經不知情之盧文凱介紹得知聯邦銀行東門分行之房
    貸業務人員翁灝翔及代書「小陳」欲利用聯邦銀行所推出信
    義房屋公司之專案貸款授權由分行自行辦理估價，無庸經總
    行進行鑑價之便，與翁灝翔、「小陳」共同承上犯意聯絡，
    同意擔任人頭，於95年12月28日以270萬元向楊秉修購買位
    在臺北市○○區○○路369號5樓之15房屋並簽立不動產買賣
    合約書後，由「小陳」於不詳時、地委託不詳刻印業者偽刻
    「楊秉修」之方形印章壹顆，於95年12月28日偽造賣方「楊
    秉修」之簽名及印文於不動產買賣合約書，填載買賣金額為
    510萬元而偽造完成私文書載，產買賣合約書而偽造完成私
    文書，並由翁灝翔於95年12月23日在其業務上製作之聯邦銀
    行不動產鑑估報告書上，將房屋價值高估為509萬7, 408元
    之不實登載，持向聯邦銀行申請貸款450萬元，致使聯邦銀
    行陷於錯誤，誤以為上開房地客觀上具有該價值，而於96
    年1月18日同意貸款400萬元並核撥至劉春福之帳戶內，足生
    損害於楊秉修及聯邦銀行對客戶信用評估之正確性。
 (五).翁灝翔經「小陳」介紹認識劉世宏（業經本院以99年度訴字
    第1973號判決），翁灝翔乃向劉世宏遊說稱自己為聯邦銀行
    行員無法購置房屋及申辦自己任職銀行貸款事宜，且只要依
    其指示填寫貸款申請書服務單位欄內之事項，即無需每月攤
    還聯邦銀行本息，而邀約劉世宏擔任買受房屋之名義人（即
    人頭），並給予報酬，劉世宏聽聞後，明知其當時僅擔任保
    全工作，並非其他公司之副理，亦無固定薪資，且翁灝翔所
    告知之上開填寫方式，係欲向聯邦銀行申辦貸款時，使聯邦
    銀行誤信劉世宏確實有此社經資歷及還款能力，劉世宏竟因
    貪圖翁灝翔允諾給予之報酬，仍與翁灝翔、「小陳」共同基
    於犯意聯絡，於民國95年12月30日，先由翁灝翔以260萬元
    向張舒涵購買位於臺北市中山區○○○路○段82巷18號3樓房
    屋並簽立不動產買賣合約書，翁灝翔旋即偽造用以表彰出賣
    人為張舒涵、買受人劉世宏、買賣價金535萬元之買賣合約
    書私文書，並在其業務上製作之聯邦銀行不動產鑑估報告書
    上，將前開房屋價值不實登載為5,29萬2,917元後（本院另
    案認定並無證據證明劉世宏有與翁灝翔共同犯偽造私文書、
    行使偽造私文書、業務登載不實、行使業務上登載不實之文
    書罪），翁灝翔即告知劉世宏前往聯邦銀行配合辦理貸款事
    宜，劉世宏乃於96年1月2日，在聯邦銀行貸款申請書服務單
    位欄上依指示填寫「服務單位名稱：加馳國際有限公司、職
    稱：副理、年資2年」等不實字樣後，交予翁灝翔持有，再
    由翁灝翔連同前開偽造之買賣合約書私文書及聯邦銀行不動
    產鑑估報告書等資料遞交於聯邦銀行以申辦貸款，致使聯邦
    銀行誤信該申請資料結果及認劉世宏確實有此社經資歷及還
    款能力，陷於錯誤而同意核撥貸款400萬元，並於96年1月15
    日將該貸款金額全數撥入翁灝翔所保管使用之聯邦銀行、戶
    名為劉世宏之帳戶內，足生損害於張舒涵及聯邦銀行對客戶
    信用評估之正確性。
 (六).郭衍毅於95年間，欲辦理貸款，經人介紹認識翁灝翔之朋友
    綽號「阿凱」之成年男子及小陳，乃共同承上犯意聯絡，於
    96年1月間，由郭衍毅擔任買屋之人頭，與房屋所有人宋秀
    媚簽約購買新北市○○區○○路304號4樓，買賣價金為350
    萬元，「小陳」於不詳時、地委託不詳刻印業者偽刻「宋秀
    媚」之印章壹顆，偽造賣方「宋秀媚」之簽名及印文於不動
    產買賣合約書，由「小陳」將合約書之買賣價金變造為500
    萬元，並由翁灝翔於96年1月10日其業務上製作之聯邦銀行
    不動產鑑估報告書上，將房屋價值高估為500萬2,624元之不
    實登載，持向聯邦銀行申請貸款350萬元，致使聯邦銀行陷
    於錯誤，誤以為上開房地客觀上具有該價值，而於96年2月5
    日同意貸款400萬元並核撥款項至郭衍毅帳戶內，足生損害
    於宋秀媚及聯邦銀行對客戶信用評估之正確性。
 (七).林秋於95年6月間，透過呂明言（同音）以420萬元購買簡
    宏展名下之新北市○○區○○街235巷3號5樓以供自用，然
    不欲負擔自備款，欲就實際買賣房屋價金全額取得貸款，遂
    與翁灝翔、名為「陳世益」之代書共同基於犯意之聯絡，偽
    造買賣價金為460萬元之不動產買賣合約書，持之向聯邦銀
    行核貸部門行使，以提高房屋買賣價金之詐術向聯邦銀行申
    請400萬元之房屋貸款，使聯邦銀行因此陷於錯誤，於95 年
    7月6日核准貸款成數8成，金額368萬元予林秋，足以生損
    害於聯邦銀行及簡宏展。
 (八).蔡恩惠於95年11月間，以380萬元購買陳佑光名下之新北市
    ○○區○○路107巷6號3樓房屋，為提高貸款額度，與翁灝
    翔、張祈祥，共同基於犯意聯絡，偽造買賣價金為480萬元
    之不動產買賣合約書，持之向聯邦銀行核貸部門行使，以提
    高房屋買賣價金之詐術向聯邦銀行申請440萬元之房屋貸款
    ，使聯邦銀行因此陷於錯誤，嗣聯邦銀行核准貸款成數約8
    成，於95年12月6日貸款380萬元予蔡恩惠，足以生損害於聯
    邦銀行及陳佑光。
二、翁灝翔事後並將部分貸得款項自人頭貸款戶領出後以現金存
    入自己帳戶內，翁灝翔為避免東窗事發，並於各該人頭戶貸
    款之各期繳款期限屆至前，利用自動櫃員機轉帳代各該人頭
    戶繳納本息，嗣於96年4月初，經貸款戶賴國強向聯邦銀行
    申訴其並未曾辦理銀行貸款且未辦理抵押權設定予聯邦銀行
    ，始悉上情。
三、案經聯邦銀行訴由臺灣臺北地方法院檢察署檢察官偵查起訴
    。
    理  由
甲、有罪部分
一、訊據被告翁灝翔供稱：「我不知道代書提供假的買賣契約，
    但是承接案件的時候，小陳答應給我每件20萬元的代價，所
    以我配合買賣契約高估價格，我是以新成屋的價錢來估價。
    附表編號1、2、3、4、5、7、8、9（指起訴書附表）是我估
    價的，編號6賴祥文（另為無罪判決，詳後述）的部份是由
    總行出鑑價報告的。」、「一開始我不知道小陳有偽造變造
    不動產買賣合約書，第一件是辦理編號六賴祥文的案件，第
    二件辦理賴國強的案件時，我有反應買賣合約上的價金比較
    高，小陳說希望全額貸款，就是買多少貸款多少，所以合約
    上的金額他有改過，從第二件以後我就知道合約書上的買賣
    價金是不正確的。」等語。經查：
 (一).附表編號一、三、四所示之犯罪事實，業據共犯賴國強、黃
    家洋、劉春福於本院另案（99年度訴字第955號）審理時坦
    承不諱，且經證人林明敏證稱翁灝翔之職務為房貸業務經辦
    ，包含房屋鑑價，本案房屋貸款均由翁灝翔承辦；證人林玉
    菜證稱房屋買賣契約為其本人簽名蓋章，惟成交價為380萬
    ，而非505萬；證人楊秉修證稱房屋賣價為275萬，而非510
    萬；證人盧文凱證稱其將被告劉春福介紹給翁灝翔借名登記
    購買房屋等情綦詳。被告於偵查中亦供稱其與陳姓代書利用
    賴國強、黃家洋、劉春福擔任人頭購買房屋後偽造、偽造合
    約書並在業務上製作之房屋鑑估報告書上，將房屋價值高估
    於超過市價此等不實之登載持向聯邦銀行貸款等語在卷（96
    年度他字第5899號卷三第73頁、第74頁、第83頁、第84 頁
    、第105頁、第106頁、第108頁、第142頁至第143頁、第178
    頁、第179頁，99年度偵緝字第878號卷第20頁，本院99 年
    訴字第628號卷第19-21頁）。復有賴國強之聯邦銀行帳戶00
    00 00000000號存摺交易明細、賴國強匯款373萬2,000元予
    林玉菜之聯邦銀行95年10月24日匯款單、偽造之賴國強與林
    玉菜95年10月5日不動產買賣合約書、聯邦銀行95年10月6日
    案件編號000000000000號不動產鑑估報告書、聯邦銀行案件
    編號0000000000000擔保物鑑估報告、95年8月11日聯邦銀行
    貸款申請書、聯邦銀行借款契約書；黃家洋之聯邦銀行帳戶
    0000 00000000號存摺交易明細、偽造之黃家洋與湯金玉不
    動產買賣合約書、聯邦銀行95年12月11日案件編號00000000
    0000號不動產鑑估報告書、聯邦銀行案件編號000000000000
    0號擔保物鑑估報告、信義房屋公司96年7月25日陳報狀暨所
    附黃家洋與湯金玉95年11月27日真正不動產買賣合約書、買
    方翁灝翔，代理人為黃家洋與楊秉修95年12月28日不動產買
    賣合約書、95年12月11日聯邦銀行消費性貸款申請書、95年
    12月14日聯邦銀行借款契約書、劉春福之聯邦銀行帳戶
    00000000 0000號存摺交易明細、偽造之劉春福與楊秉修95
    年12月28日不動產買賣合約書、聯邦銀行95年12月23日案件
    編號000000 000000號不動產鑑估報告書、聯邦銀行案件編
    號0000000000 000號擔保物鑑估報告、劉春福之95年12 月
    29日聯邦銀行房屋貸款450萬元申請書、96年1月3日聯邦銀
    行借款契約書、信義房屋公司96年7月25日陳報狀暨所附劉
    春福與楊秉修95年12月28日真正不動產買賣合約書、翁灝翔
    書寫信函、翁灝翔於96年4月14日開予劉春福之400萬元本票
    、翁灝翔與劉春福之協議書在卷可稽（96年度他字第5899
    號卷一第277頁、第278頁、第290頁、第294頁、卷二第4頁
    至第40頁、第78頁至第105頁、第107頁至第140頁、卷三第
    14頁、第19頁至第27頁、98年度偵字第18953號卷第15頁、
    第24頁至第25頁反面、第73頁、第81頁至第83頁、第135頁
    、99年度偵緝字第878號卷第23頁、第24頁）。檢察官雖認
    賴國強持向聯邦銀行申請貸款之不動產買賣合約書為偽造，
    惟證人林玉菜於偵查中證稱合約書為其簽名蓋章等語明確（
    98年度他字第58 99號卷三第84頁），足見該份不動產買賣
    合約書，為賴國強與證人林玉菜簽訂後，再將金額變造完成
    ，而非偽造之私文書。又賴國強、黃家洋、劉春福既然同意
    擔任翁灝翔、「小陳」之人頭貸款戶，而辦理貸款過程中所
    需賴國強、黃家洋、劉春福簽名、蓋印之文件，縱非賴國強
    、黃家洋、劉春福所親自簽名、蓋印，惟其等主觀上必然得
    以預見翁灝翔、「陳文祥」將以其等名義簽署文件並持以行
    使，以達辦理貸款之目的，惟仍同意出名擔任翁灝翔、「陳
    文祥」之人頭，足見該等文件上被告賴國強、黃家洋、劉春
    福簽名、蓋印均為默示授權翁灝翔、「陳文祥」以其等名義
    為之，實堪認定，故以賴國強、黃家洋、劉春福名義在貸款
    文件上之簽名、蓋印，均無偽造之情事，併予敘明。
 (二).附表編號二所示之犯罪事實，業據證人楊心華證稱並未看過
    聯邦銀行編號2買賣契約，且不是其之簽名及印章等語（96
    年他字5899卷三第147-150頁、本院卷一第221-222頁）；證
    人徐純嬌證稱被告跟伊說要投資買房子，叫伊交身分證影本
    、郵局存摺影本，說有投資的時候要跟伊說，但是後來被告
    都沒有跟我說，買這個房子時也沒有跟伊說，偵查中之證述
    是被告教伊的，銀行貸款申請書、借款契約上面的簽名、印
    章不是伊親自簽名蓋章，亦未到聯邦銀行去辦理貸款、對保
    的手續（本院卷一第172-175頁）等情綦詳，並有房屋買賣
    契約書（96度他字第5899號卷二第41-48頁，告訴人提出；
    96年度他字第5899卷三第15-18頁反面（信義房屋提出）、
    聯邦銀行貸款申請書（98年撤緩偵字第178號卷第38頁反面
    ）、聯邦銀行借款契約書（98年撤緩偵字第178號卷第42 反
    面-43頁）、台灣台北地方法院公告（98年撤緩偵字第178
    號卷第16-18頁）、聯邦銀行不動產鑑估報告書（96年度他
    字第5899卷二第49-57頁）、土地及建物登記謄本（96年度
    他字第5899卷二第59-62頁）、聯邦銀行擔保物鑑估報告（
    96年度他字第5899卷二第67-68頁）、徐純嬌帳戶還款明細
    、聯邦銀行消貸業務鍵檔交辦單、銀行傳票影本（96年度他
    字第5899卷卷一第281-286頁）、聯邦銀行授信批覆書（本
    院卷一第124-125頁）、楊心華所提房屋買賣相關資料：不
    動產買賣合約書、支票影本2紙、本票影本1紙，安信建築經
    理股份有限公司專戶資金交易及利息結算明細表、成屋履約
    保證結案單，抵押權設定契約書、抵押權塗銷同意書、增值
    稅概算表，信義房屋仲介股份有限公司買賣委託書內容更改
    附表、買賣仲介專任委託書、房屋稅及契稅繳款收據、土地
    所有權買賣移轉契約書、建築改良物所有權買賣移轉契約書
    （本院卷一第224-262頁）在卷可稽，此部分事實亦足認定
    。
 (三).附表編號五所示之犯罪事實，業據被告翁灝翔於偵查中供稱
    ：「我承認。張舒涵送到銀行這件，買方不知情。我本不想
    辦這兩件，但是我有把柄在陳代書手上。」、「徐純嬌，他
    說他是被小陳騙，小陳跟他說買屋不用拿錢出來，他可以幫
    他全額貸。徐純嬌、劉世宏、劉春福、郭衍毅四案，小陳都
    是這樣跟客戶講，小陳跟我承諾是這四間房子，要我估價偏
    高，他願意叫客戶放兩年月付金在銀行裡面，但是事後他把
    錢都提走。小陳還有答應一個案子給我20萬，但是他錢進到
    我戶頭後，錢還是被他要回去了，他說要我投資一點錢讓他
    買屋。」等語（96年度他字第5899卷三第104-110頁），核
    與證人張舒涵於偵查中證述其賣給被告260萬，為何後來送
    銀行貸款賣價變成535萬，其不清楚，賣屋後其就沒過問，
    其是跟被告簽約，交給仲介處理等情相符（96年度他字第
    5899 卷三第104-110頁）。並有房屋買賣契約書（96年度他
    字第5899卷二第141-148頁，告訴人提出）、（96年度他字
    第5899卷三第28-32頁反面，信義房屋提出）、聯邦銀行貸
    款申請書（98年撤緩偵字第178號卷第19頁反面）、聯邦銀
    行借款契約書（98年撤緩偵字第178號卷第24頁正反面）、
    聯邦銀行不動產鑑估報告書（96年度他字第5899號卷二第
    149- 155頁、土地及建物登記謄本（96年度他字第5899號卷
    二第161 -162頁）、聯邦銀行擔保物鑑估報告（96年度他字
    第5899號卷二第166-167頁）、劉世宏帳戶還款明細、聯邦
    銀行消貸業務鍵檔交辦單、銀行傳票影本（96年度他字第58
    99號卷一第300-304頁）、聯邦銀行授信批覆書（本院卷一
    第130-131頁）附卷可稽，此部分事實已足認定。
 (四).附表編號六所示之犯罪事實，業據證人宋秀媚證稱：「於96
    年1月5日將台北縣汐止市○○路304號4樓房屋賣出，賣350
    萬元，陳代書跟我說他有買方，但我沒有跟他簽合約，這份
    契約我沒有看過等語（96年度他字第5899號卷三第108頁）
    ；證人郭衍毅亦坦承：台北縣汐止市○○路304號4樓房屋是
    其購買的，買賣價金為350幾萬，貸款350幾萬，知道銀行放
    款金額（應係不實之房屋金額）500萬元等情（96年度他字
    第5899號卷三第110頁）。證人郭衍毅亦坦承聯邦銀行貸款
    申請書上「郭衍毅」之簽名為其所簽，以及該申請書上記載
    之手機0000000000號為其所使用（本院99訴字第628號卷第
    7-9頁），且貸款申請書載明貸款金額為450萬元，復有聯邦
    銀行貸款申請書在卷可稽（98年度偵字第18953號卷第60頁
    ），此部分之事實亦為被告所自承，並有房屋買賣契約書（
    96年度他字第5899卷二第194-201頁，告訴人提出）、（96
    年度他字第5899卷三第41-48頁反面，信義房屋提出）、聯
    邦銀行貸款申請書（98年撤緩偵字第178號卷第49頁反面）
    、聯邦銀行借款契約書（98年撤緩偵字第178號卷第55頁正
    反面）、聯邦銀行不動產鑑估報告書（96年度他字第5899號
    卷二第202-208頁、土地及建物登記謄本（96年度他字第589
    9號卷二第211-220頁）、聯邦銀行擔保物鑑估報告（96年度
    他字第5899號卷二第224-225頁）、郭衍毅帳戶還款明細、
    聯邦銀行消貸業務鍵檔交辦單、銀行傳票影本（96年度他字
    第5899號卷一第370-311、315頁）、聯邦銀行授信批覆書（
    本院卷一第135-136頁）、郭衍毅繳款紀錄查詢單（本院卷
    一第149-152頁）附卷可稽，此部分事實已足認定。
 (五).附表編號七所示之犯罪事實，依證人林秋供稱：台北縣三
    重市○○街235巷3號5樓之房屋是伊購買，買價是420萬元，
    契約是伊親簽；伊沒有委託信義房屋，僅委託代書等語（96
    年度他字第5899號卷三第107頁；98年度他字第994號卷第63
    頁），復有聯邦銀行消費性貸款申請書、信義房屋不動產買
    賣合約書、借款契約書在卷可稽（98年度偵字第18953號卷
    第26-37頁）且被告在本院99訴628號案件作證時亦證稱對保
    時有跟林秋解釋買賣價格是460萬，貸款金額是八成368萬
    等語（本院99年訴628卷99年11月10日審判筆錄），足認證
    人林秋本人有對保，亦清楚聯邦銀行核貸金額為368萬元
    ，即難諉以貸款都是陳世益辦的，伊對貸款過程及金額均不
    清楚。證人林秋既明知買賣價金並非460萬元，且亦非透
    過信義房屋仲介，仍於信義房屋不動產買賣合約書上簽名，
    並向聯邦銀行申辦貸款400萬元，其明知名為「陳世益」之
    代書以此詐欺手段向聯邦銀行詐取超出原本房屋價值所可能
    貸得之貸款，仍參與之，其犯行明確，已堪認定。
 (六).附表編號八所示之犯罪事實，證人蔡恩惠證稱台北縣三峽鎮
    ○○路107巷6號3樓房屋是伊向陳佑光購買，買380萬，貸款
    420萬等語（96年度他字第5899號卷三第106頁），核與證人
    陳佑光證稱：95年11月間賣三峽鎮○○路107巷6號3樓房屋
    給蔡恩惠，沒有找仲介，金額約370或380萬元，絕對沒有超
    過400萬等語相符（96年度他字第5899號卷三第71-74頁），
    足見證人蔡恩惠明知以380萬元向陳佑光購買上開房屋，卻
    欲貸款較高金額乙情。又證人蔡恩惠坦稱聯邦銀行貸款申請
    書係伊親自簽名（本院99年訴628卷99年8月20日準備程序筆
    錄），而該貸款申請書上填載貸款總金額為440萬元，有該
    貸款申請書在卷可參（98年度偵字第18953號卷第48頁），
    聯邦銀行嗣於95年12月6日核准被告蔡恩惠貸款380萬元，亦
    有借款契約書1紙在卷可佐（98年度偵字第18953號卷第58、
    59頁）。參諸一般銀行放款實務，房屋貸款金額絕無可能以
    買賣價金同額款，而應低於此數，被告蔡恩惠以380萬元購
    買上開房屋，申請貸款金額高於實際房屋買賣金額，其即難
    諉稱不知買賣合約書上房屋買價業經調高。又證人陳佑光亦
    證稱未簽署蔡恩惠向聯邦銀行申請貸款之不動產買賣合約書
    ，只有簽簡略的買賣合約書，是去書局買的，沒有寫這麼複
    雜的契約書等語明確（96年度他字第5899號卷三第71-74頁
    ），堪認該份買賣契約書陳佑光署押、印文部分係經偽造。
    另證人蔡恩惠供稱：伊確實說要貸款420萬元，有付款給張
    祈祥，是銀行貸款下來的金額扣除掉給伊的部分，扣掉給賣
    方的380萬元，伊最後拿到10幾萬元，張祈祥說多出來的10
    幾萬元是退還給伊等語（本院本院99年訴628卷99年11月10
    日審判筆錄），參以被告於偵查中亦供稱：「蔡要借420萬
    ，所以有改合約書，我不知道張是否有跟蔡講過，張有跟我
    講過會更改合約書」等語（96年他字第5899卷三第104-110
    頁）。是證人蔡恩惠除了貸款取得房屋買賣價金全額外，另
    外還取得10幾萬元，則被告蔡恩惠明知該屋買賣金額為380
    萬元，竟能取得超過380萬元之房屋貸款，其參與本件以不
    實文書向聯邦銀行詐之犯行足堪認定。
 (七).綜上事證明確，被告上開犯行均堪予認定，應予依法論科。
二、核被告所為，係犯刑法第216條、第210條行使偽造私文書罪
    （起訴書雖認有部分之買賣契約書係為變造，惟附表所示持
    向聯邦銀行貸款之房屋買賣契約書均與原來之買賣契約書不
    同，是另製之買賣契約冒用出賣人或買受人名義部分應屬偽
    造，附此敘明）、第216條、第215條行使業務上登載不實文
    書罪、銀行法第125條之2第1項銀行職員違背職務罪（業據
    公訴人當庭更正）。其偽刻印章、盜用印文為偽造文書之階
    段行為，偽造私文書、業務上登載不實後復持之行使，因偽
    造、登載不之低度行為為行使之高度行為所吸收，均不另論
    罪。檢察官起訴所犯法條雖未論及被告另觸犯刑法第215 條
    、第216條行使義務上登載不實文書罪，惟起訴事實已敘及
    ，本院自得予以審判。至公訴意旨雖認被告另犯詐欺取財罪
    ，惟銀行法第125條之2第1項銀行職員，意圖為自己或第三
    人不法之利益，或損害銀行之利益，而為違背其職務之行為
    ，致生損害於銀行之財產或其他利益罪，乃對銀行相關人員
    犯特定背信罪加重處罰之特別規定，該相關銀行人員為自己
    之利益，以詐術使銀行交付財物，應已包含於銀行職員違背
    職務罪之觀念中，不得於銀行職員違背職務罪外，更論以詐
    欺罪（最高法院99台上877號判決意旨參照），故公訴意旨
    尚有誤會。被告與張祈祥、陳世益及真實姓名年籍不詳之成
    年男子綽號「小陳」（或稱陳文祥）等人間各與犯罪事實欄
    一所示之貸款戶（徐純嬌除外）有犯意聯絡及行為分擔，均
    為共同正犯。上開共犯雖非從事業務之人或銀行職員，然其
    仍與被告共犯此部分之犯行。其利用不知情刻印業者偽刻附
    表所示之印章，進而偽造相關私文書並持以行使，為間接正
    犯。又按被告所犯上開各罪名係於密集期間內以相同之方式
    持續進行，未曾間斷，具有反覆、延續實行之特徵，應評價
    認係包括一罪之集合犯，均僅論以一罪。是被告所上開各罪
    名，屬一行為觸犯數罪名之想像競合犯，應依刑法第55條規
    定從一重之銀行法第125條之2第1項之罪處斷。再被告有事
    實欄所載之科刑及執行情形，有臺灣高等法院被告前案紀錄
    表在卷可憑，被告受有期徒刑執行完畢後，5年以內故意再
    犯本案有期徒刑以上之罪，為累犯，應依刑法第47條第1項
    之規定，加重其刑。爰審酌被告從事銀行放款業務，竟利用
    銀行作業程序之漏洞，對貸款為不實之鑑定，而違背銀行職
    員之忠誠義務，造成聯邦銀行財產上之損失，惟念被告犯後
    坦承大部分犯行且貸款戶亦有部分繳款並非全然未繳等一切
    情狀，分別量處如附表各欄所示之刑，並定其應執行刑。被
    告之犯行雖在96年4月24日之前，然因本院宣告刑均逾1年6
    月，依法不得依中華民國九十六年罪犯減刑條例規定減輕其
    等刑，併此說明。末按，如附表所示之印文及署押，均屬偽
    造，應依刑法第219條規定宣告沒收。至犯罪事實欄所示偽
    刻之印章，並未扣案，亦不能證明現尚存在，爰不予同一日
    告沒收，併此敘明。
乙、無罪部分：
一、公訴意旨另以：被告與案外人賴祥文（業經臺灣雲林地方檢
    察署檢察官以99年度偵字第1781號為不起訴處分）利用被告
    職務之便，與自稱為代書之成年男子「小陳」，共同意圖為
    自己不法之所有，以20萬元之代價，利用聯邦銀行所推出三
    大仲介專案貸款授權由分行自行辦理估價，無庸經總行進行
    鑑價之便，以坐落臺北市○○區○○路2段26巷19號之房地
    所偽造之買賣合約書，向聯邦銀行貸款，被告並以不動產鑑
    估金額883萬470元，申請超出一般市價之高額房屋貸款88 0
    萬元，致使聯邦銀行陷於錯誤，誤以為該等交易標的物具有
    如偽造契約書上所載之客觀價值，貸予貸款，因認被告涉犯
    刑法第216條、第210條之偽造文書罪及第339條第1項之詐欺
    取財罪嫌云云。
二、按犯罪事實應依證據認定之，無證據不得認定犯罪事實，刑
    事訴訟法第154條第2項定有明文。而認定不利於被告之事實
    ，須依積極證據，苟積極證據不足為不利於被告事實之認定
    時，即應為有利於被告之認定，更不必有何有利之證據；而
    告訴人之告訴或告發人之告發，係以使被告受刑事訴追為目
    的，是其陳述是否與事實相符，仍應調查其他證據以資審認
    ，最高法院30年上字第816號、52年台上字第1300號判例足
    資參照。
三、訊之被告堅決否認有此部分之犯行，辯稱其未參與估價，是
    總行估價，總行核准，買賣約有被更改過，但其當時跟小陳
    不熟，不知道他拿的第一個案子就是已被更改過等語。
四、經查：證人賴祥文於偵查中堅決否認有此犯行，並稱不認識
    被告（96年他字第5899號卷三第第147-150頁），而賴祥文
    之住居所位在苗栗縣三灣鄉大銅鑼圈31之1號，而其於94 至
    97年間，陸續因案進出苗栗看守所、苗栗分監，此有臺灣高
    等法院在監在押全國紀錄表1紙在卷可佐（96年他字第5899
    號卷三第第147-150頁），故其是否有於上開時、地為上揭
    犯行，實非無疑。又證人林英達於偵查及本院審理時亦證稱
    當初認識一位陳代書，陳代書說買方在南部，請其過代簽買
    賣契約書，代書會再去找買方作登記名義人，剩下的程序陳
    代書會去處理，其並不認賴祥文及被告等語（96年他字第58
    99號卷三第第186-187頁、本院卷二第42-43頁）。參以本件
    貸款係由聯邦銀行總行鑑價（見本院卷一第132-134頁），
    是其貸款金額並非被告可以核定，與上開其他貸款之情形有
    異。是並無積極證據顯示被告就此部分與「小陳」有犯意聯
    絡。自難僅憑告訴人指訴，為不利被告之認定。此外，復查
    無其他積極證據，足資認定被告有何詐欺等犯行，揆諸首開
    說明，自應認被告無罪之諭知。
據上論斷，應依刑事訴訟法第299條第1項前段、第301條第1項，
銀行法第125條之2第1項，刑法第11條前段、第28條、第31條第1
項、第216條、第210條、第215條、第55條、第47條、第219條，
刑法施行法第1條之1，判決如主文。
本案經檢察官徐文豪到庭執行職務。
中    華    民    國  100    年    7    月    15    日
                  刑事第十五庭  審判長法  官  廖紋妤
                                      法  官  吳麗英
                                      法  官  莊書雯
上正本證明與原本無異。
如不服本判決應於收受送達後10日內向本院提出上訴書狀，並應
敘述具體理由；其未敘述上訴理由者，應於上訴期間屆滿後20日
內向本院補提理由書（均須按他造當事人之人數附繕本）「切勿
逕送上級法院」。告訴人或被害人如對於本判決不服者，應具備
理由請求檢察官上訴，其上訴期間之計算係以檢察官收受判決正
本之日期為準。
                                      書記官  莊文茹
中    華    民    國   100    年    7     月    15    日
附錄本案論罪科刑法條：
中華民國刑法第216條
行使第 210 條至第 215 條之文書者，依偽造、變造文書或登載
不實事項或使登載不實事項之規定處斷。
中華民國刑法第210條
偽造、變造私文書，足以生損害於公眾或他人者，處 5 年以下
有期徒刑。
中華民國刑法第215條
從事業務之人，明知為不實之事項，而登載於其業務上作成之文
書，足以生損害於公眾或他人者，處 3 年以下有期徒刑、拘役
或 5 百元以下罰金。
銀行法第125條之2
銀行負責人或職員，意圖為自己或第三人不法之利益，或損害銀
行之利益，而為違背其職務之行為，致生損害於銀行之財產或其
他利益者，處 3 年以上 10 年以下有期徒刑，得併科新臺幣 1
千萬元以上 2 億元以下罰金。其犯罪所得達新臺幣一億元以上
者，處 7 年以上有期徒刑，得併科新臺幣 2500 萬元以上 5 億
元以下罰金。
銀行負責人或職員，二人以上共同實施前項犯罪之行為者，得加
重其刑至二分之一。
第 1 項之未遂犯罰之。
前三項規定，於外國銀行或經營貨幣市場業務機構之負責人或職
員，適用之。
附表